【裁判字號】    99,訴,2152
【裁判日期】    990820
【裁判案由】    確認債權存在等
【裁判全文】
臺灣臺北地方法院民事判決              99年度訴字第2152號
原      告  乙○○
被      告  普春環保工程股份有限公司
法定代理人  丙○○
訴訟代理人  丁○○
上列當事人間確認債權存在等事件，本院於民國99年7月23日言
詞辯論終結，判決如下：
    主  文
原告之訴駁回。
訴訟費用由原告負擔。
    事實及理由
壹、程序部分：
一、按「確認法律關係之訴，非原告有即受確認判決之法律上利
    益者，不得提起之」，民事訴訟法第247條第1項前段定有明
    文；又「所謂即受確認判決法律上利益，係指因法律關係之
    存否不明確，致原告在私法上之地位有受侵害之危險，而此
    項危險得以對於被告之確認判決除去之者而言」，有最高法
    院42年台上字第1031號判例意旨足參；另「確認法律關係成
    立或不成立之訴，如有即受確認判決之法律上利益，縱其所
    求確認者為他人間之法律關係，不論為積極或消極確認之訴
    ，固均非不得提起，且第三人（原告）否認當事人間之法律
    關係存在而提起消極確認之訴，如當事人中有一方同時否認
    該法律關係存在者，亦祇須以主張法律關係存在之他方為被
    告為已足，無以該法律關係之雙方當事人為共同被告之必要
    。」，亦有最高法院93年度上字第1987號判決可參。原告主
    張該公司因與訴外人同勝工程企業股份有限公司（下稱同勝
    公司）間給付票款事件聲請強制執行，經本院民事執行處以
    99年度司執字第22395號受理，本院於99年3月17日以北院隆
    99司執火字第22395號執行命令（下稱系爭扣押命令）禁止
    同勝公司於新臺幣（下同）1200萬元及自民國99年1月25 日
    起至清償日止，按週年利率6％計算之利息之範圍內，收取
    對被告之工程款含保留款債權，被告亦不得對同勝公司為清
    償，系爭扣押命令後於99年3月22日送達被告，詎被告收受
    系爭扣押命令後，竟提出「第三人陳報扣押債權金額或聲明
    異議狀」向本院執行處聲明異議，表示同勝公司現無任何債
    權存在，無從扣押等情，有系爭扣押命令（見本院卷第3頁
    ）及「第三人陳報扣押債權金額或聲明異議狀」（見本院卷
    第4頁）等資料附卷足憑，復為兩造所不爭執，並經本院依
    職權調閱99年度司執字第22395號給付票款強制執行卷查核
    屬實，從而同勝公司與被告間究有無上開工程款含保留款債
    權關係存在即屬不明確，有致原告在私法上之地位受侵害之
    危險，而此項危險得以確認判決除去。故原告主張其就本件
    確認訴訟有請求確認之法律上利益，自屬有據，合先敘明。
貳、實體部分：
一、原告起訴主張：
  (一)原告前以同勝公司所簽發面額1200萬元本票，聲請本票裁定
    ，經臺灣桃園地方法院以99年度司票字第969號民事裁定（
    下稱系爭本票裁定）准原告於1200萬元及自99年1月25日起
    至清償日止，按週年利率6％計算之利息，對同勝公司強制
    執行，原告後以系爭本票裁定為執行名義，對同勝公司對被
    告之工程款含保留款債權聲請強制執行，經本院以99年度司
    執字第22395號受理，本院後於99年3月17日以系爭扣押命令
    禁止同勝公司於1200萬元及自99年1月25日起至清償日止，
    按週年利率6％計算之利息之範圍內，收取對被告之工程款
    含保留款債權，被告亦不得對同勝公司為清償，系爭扣押命
    令於99年3月22日送達被告，被告後於99年3月31日以第三人
    陳報扣押債權金額或聲明異議狀向本院聲明異議，並表示同
    勝公司現已無任何債權存在，無從扣押。惟查，被告係於接
    獲系爭扣押命令，為協助同勝公司進行脫產，刻意倒填日期
    與同勝公司簽立工程款結清文件，據原告查證結果，同勝公
    司除可向被告領取第十次估驗工程款744萬8287元外，對被
    告尚有1300萬元之工程款含保留款債權，另據同勝公司99年
    5月5日同焦普字第990505號函可知，同勝公司於接獲系爭扣
    押命令後，因擔心惹上官司，遂匆促決定將99年3月份擬支
    付同勝公司之工程款予以拒付，同勝公司於無資金可供周轉
    之窘境下，被迫簽署工程結案備忘錄、協議書，是以同勝公
    司對被告確實有1200萬元之工程款含保留款債權存在，為此
    ，提請本訴，請求確認被告與同勝公司間之1200萬元工程款
    含保留款債權存在。
  (二)為此聲明：確認被告與同勝公司間之1200萬元工程款含保留
    款債權存在。
二、被告則抗辯略以：
  (一)被告係於99年3月22日收到系爭扣押命令，惟同勝公司對被
    告已任何工程款含保留款債權存在；系爭工程契約之工程總
    金額為5550萬元，被告係於99年2月12日給付同勝公司最後
    一筆工程款240萬元，累計已給付工程款為4839萬3472元，
    因同勝公司發生現金周轉問題，無力繼續施作系爭工程，同
    意以4839萬3472元與被告進行結算，因而與被告簽訂工程結
    案備忘錄，是以被告與同勝公司已無任何工程款含保留款債
    權存在。原告雖提出同勝公司第十次估驗計價單主張同勝公
    司尚可向被告領取第十次估驗工程款744萬8287元等云，惟
    查，該份估驗資料係同勝公司片面製作，並未經被告簽核用
    印，對被告自不生效力，況倘同勝公司對被告尚有上揭工程
    款含保留款債權存在，同勝公司焉有可能同意以4839萬3472
    元與被告結算系爭工程？又同勝公司於99年農曆年過後即已
    全面停工，被告絕無可能就系爭工程土建部分迄99年5月14
    日陸續給付工程款637萬元予同勝公司，原告就其主張上揭
    利己事實，應提出證據以實其說。綜上，被告與同勝公司間
    並無任何工程款含保留款債權存在，原告所為主張，並非事
    實，應予駁回。
  (二)為此聲明：原告之訴駁回。
三、原告前以同勝公司所簽發面額新臺幣1200萬元本票，聲請本
    票裁定，經臺灣桃園地方法院以系爭本票裁定准原告於1200
    萬元及自99年1月25日起至清償日止，按週年利率6％計算之
    利息，對同勝公司強制執行；原告後以系爭本票裁定為執行
    名義，對同勝公司對被告之工程款含保留款債權聲請強制執
    行，經本院以99年度司執字第22395號受理，本院後於99年3
    月17日以系爭扣押命令禁止同勝公司於120 0萬元及自99年1
    月25日起至清償日止，按週年利率6％計算之利息之範圍內
    ，收取對被告之工程款含保留款債權，被告亦不得對同勝公
    司為清償，系爭扣押命令後於99年3月22日送達被告，被告
    後於99年3月31日以第三人陳報扣押債權金額或聲明異議狀
    向本院聲明異議，並表示同勝公司現已無任何債權存在，無
    從扣押，另被告曾於98年2月4日與同勝公司簽訂「桃園縣龜
    山鄉林口南區污水處理廠功能提升工程土木工程合約書」（
    下稱系爭工程契約），約定由同勝公司承包被告之桃園縣龜
    山鄉林口南區污水處理廠功能提升工程土木工程之土木、景
    觀及管線工程部分，工程總金額為5550萬元（含稅）等情，
    有系爭扣押命令（見本院卷第3頁）、第三人陳報扣押債權
    金額或聲明異議狀（見本院卷第4頁）、系爭工程契約（見
    本院卷第68、69頁）、系爭本票（見本院卷第70頁）及系爭
    本票裁定（見本院卷第71、72頁）等資料附卷足憑，復為兩
    造所不爭執（見本院卷第44頁），並經本院依職權調閱本院
    99 年度司執字第22395號給付票款強制執行卷宗查核屬實，
    堪信為真實。
四、本件原告主張同勝公司對被告確實有1200萬元之工程款含保
    留款債權存在，並經本院以系爭扣押命令扣押在案，被告竟
    否認上揭工程款含保留款債權之存在，為此請求確認被告與
    同勝公司間之1200萬元工程款含保留款債權存在等情，為被
    告所否認，並以上詞抗辯。是本件之爭點厥為：原告主張被
    告與同勝公司就系爭工程契約有1200萬元之工程款含保留款
    債權存在，是否有據？茲分述如下：
  (一)按當事人主張有利於己之事實者，就其事實有舉證之責任，
    民事訴訟法第277條前段定有明文，主張法律關係存在之當
    事人，應就該法律關係發生所須具備之特別要件，負舉證之
    責任，至於他造主張有利於己之事實（變更或消滅之特別要
    件），則應由他造舉證證明（最高法院48年台上字第887號
    判例參照）。是應由主張權利者，先負舉證之責，若不能舉
    證，以證實自己主張之事實為真實，則對造就其抗辯事實即
    令不能舉證，或其所舉證據尚有疵累，亦應駁回。本件原告
    主張被告與同勝公司間就系爭工程契約尚存有1200萬元之工
    程款含保留款債權，自應由原告就該1200萬元之工程款含保
    留款債權於同勝公司與被告間存在之利己事實負舉證責任，
    合先敘明。
  (二)原告雖以同勝公司第十次估驗計價單（見本院卷第16頁）及
    同勝公司99年5月5日同焦普字第990505號函（見本院卷第19
    頁）等資料主張同勝公司對被告尚有1200萬元之工程款含保
    留款債權存在；惟查，上揭同勝公司第十次估驗計價單係同
    勝公司單方出具，並未經業主即被告簽核確認，要難僅憑該
    估驗計價單即認定同勝公司可向被告領取第十期工程款744
    萬8287元，另同勝公司於99年5月5日同焦普字第990505號函
    稱：「詎知焦君於99.3.17經臺灣臺北地方法院執行命令向
    普春公司執行本工程處分事宜，致使普春公司懼於惹上官司
    事件，立即倉促決定99年3月份擬將支付本公司之工程款予
    以拒付，本公司在豪無資金周轉下，被迫簽下工程結案備忘
    錄、協議書，造成本公司至今無法繼續營運，不知如何是好
    ，…而普春公司再行支付本工程土建部分之後續款項至99.5
    .14止共計約637萬元，至景觀、植栽部（當初普春公司即處
    心積慮迫本公司與其小包解約，才肯支付工程款）本公司無
    從得知」等語（見本院卷第19頁），亦屬同勝公司之片面主
    張，於原告提出被告與同勝公司間相關工程款結算憑據及支
    付實證之前，尚不得僅憑同勝公司上揭函文即認定被告曾就
    系爭工程土建部分至99年5月14日為止陸續支付共計637萬元
    之工程款予同勝公司。
  (三)再查，證人甲○○於本院99年7月1日結證稱伊負責系爭工程
    契約之議價及驗收結案，被告就系爭工程契約已與同勝公司
    進行結案，從99年農曆過年完之後，被告就開始跟同勝公司
    談結案，因為同勝公司已經作不下去了，談到99年3月3日談
    好，談的內容是同意以4839萬3472元進行結案，最後一期工
    程款是在99年農曆過年前就已經給了，因為當時同勝公司說
    沒有錢，沒有辦法發工資，所以被告在過年前給了同勝公司
    最後一筆工程款是240萬元，包含這筆最後的240萬元工程款
    在內，總計給付工程款為4839萬3472元，99年農曆過年完之
    後，同勝公司基本上算是處於停工的狀態，因為被告跟業主
    也有工期要趕，只好跟同勝公司先結案，被告就其餘工程部
    分係找其他承包商進行收尾，被告確實有跟同勝公司簽署卷
    附工程結案備忘錄，兩造是在99年3月份談妥以4839萬3472
    結案而簽署該份工程結案備忘錄，同勝公司當時根本就沒有
    正常的施作，所以雙方同意以4839萬3472元結案，是以根本
    不可能有同勝公司所稱的99年3月份應付工程款債權存在，
    該份工程結案備忘錄係在99年3月3日談妥的，工程結案備忘
    錄上面的日期是押99年3月5日，後來由同勝公司拿回去用印
    等情屬實（見本院卷第43、44頁），核與被告所提付款簽收
    單（見本院卷第48至53頁）及工程結案備忘錄（見本院卷第
    58 頁）之內容完全相符，且觀諸卷附付款簽收單（見本院
    卷第48至53頁）及工程結案備忘錄（見本院卷第58頁）均經
    同勝公司用印確認，況倘同勝公司對被告尚有上揭工程款含
    保留款債權存在，同勝公司焉有可能同意以4839萬3472元與
    被告結算系爭工程？又同勝公司於99年農曆年過後即已全面
    停工，業據證人甲○○證述明確，則被告絕無可能就系爭工
    程土建部分迄99年5月14日為止再行給付工程款637萬元予同
    勝公司，綜上堪認，被告所為上揭抗辯，核與事實相符，應
    可採信。
五、綜上所述，原告既未能舉證證明被告與同勝公司間存有1200
    萬元之工程款含保留款債權，其所為請求，顯無理由，應予
    駁回。
六、兩造其餘之攻擊防禦方法及證據資料，經本院斟酌後，認為
    均不足以影響本判決之結果，自無一一詳予論述之必要，兩
    造所提證據調查之聲請，因本件事證已臻明確，亦無調查之
    必要，均附此敘明。
七、據上論結，本件原告之訴為無理由，依民事訴訟法第78條，
    判決如主文。
中    華    民    國    99    年    8     月    20    日
                  民事第二庭    法  官  李家慧
以上正本係照原本作成。
如對本判決上訴，須於判決送達後20日內向本院提出上訴狀。如
委任律師提起上訴者，應一併繳納上訴審裁判費。
中    華    民    國    99    年    8     月    20    日
                                書記官  康翠真

司法院資訊處製作；財團法人民間司法改革基金會備份。
